【裁判字號】    97,台上,5001
【裁判日期】    971009
【裁判案由】    殺人
【裁判全文】
最高法院刑事判決            九十七年度台上字第五００一號
上  訴  人  甲○○
上列上訴人因殺人案件，不服台灣高等法院台南分院中華民國九
十七年七月二十九日第二審更審判決（九十七年度上重更(五)字第
一六三號，起訴案號：台灣台南地方法院檢察署九十一年度偵緝
字第九八四、九八五、九八六號），提起上訴，本院判決如下：
    主  文
原判決撤銷，發回台灣高等法院台南分院。
    理  由
本件原判決認定：上訴人甲○○因經營賭場需求款項，乃透過郭
子極自黃國洲（原名黃華宗）處，取得新台幣（下同）二百萬元
周轉。嗣因黃國洲向上訴人催討該二百萬元債款，上訴人一時未
能全部返還（僅還五十萬元），又聞黃騰禕介入其與黃國洲之間
之債務糾紛，黃國洲並放話欲殺害上訴人，上訴人心生不滿，乃
於民國八十九年七月二日凌晨三時三十分許，酒後駕駛Ｎ二－五
三二二號小客車，搭載楊哲賢（為上訴人之道上所謂「小弟」，
另由檢察官偵查中）、郭明弦，至黃騰禕當時所在之台南市○○
路五五九號「東區里長聯誼會」對面路邊停車，並將當時因酒醉
而不知情之郭明弦留在車上，而由上訴人攜帶其先前向綽號「阿
進」購得而未經許可持有之制式九○手槍一支及子彈數顆（此未
經許可持有槍、彈部分，已判處罪刑確定），楊哲賢則自行攜帶
其所有之點三八○口徑制式手槍、子彈數顆，而後二人共同持有
該制式九○手槍、點三八○口徑之制式手槍（未扣案）及子彈數
顆，一同進入「東區里長聯誼會」，欲尋黃騰禕理論報復。適黃
騰禕、林世宗、黃盟宸、方南鑫、鄭灶生及黃國洲在場，黃國洲
見上訴人及楊哲賢手上攜有槍械，即出言勸阻要上訴人勿開槍。
詎上訴人與楊哲賢見黃騰禕方面，具有人數優勢，為達報復洩恨
之目的，竟共同基於殺人之犯意聯絡，明知持槍向人體射擊，足
以致人於死，竟同時持上開槍械，齊向在場之黃騰禕、林世宗、
黃盟宸、方南鑫、鄭灶生等人濫射，因而致黃騰禕受有右胸部貫
穿槍傷一處、右上臂入口槍傷及出口槍傷二處、背部入口槍傷一
處、肺右上葉貫穿性槍傷一處、肝貫穿性槍傷一處，致因胸腹部
多發槍傷內臟破裂出血休克而當場死亡（解剖取出口徑九mm銅包
衣彈頭一顆）；林世宗受有左背部、左臉上顎、右掌虎口、肺部
、脾臟等部位槍傷七處（解剖取出口徑九mm銅包衣彈頭一顆、銅
包衣彈頭碎片二片），致因胸腹部多發槍傷內臟破裂出血休克而
當場死亡；黃盟宸受有胸腹部及右手第四指、左手第四、五指槍
傷，幸經緊急手術修補肝臟、胃體區、脾切除、遠端胰臟切除、
橫結腸部分切除併人工肛門術、右手指血管、神經吻合術、左手
手指內固定術等手術，始倖免於難；方南鑫則受有兩大腿槍傷及
右側骨骨折（手術取出銅包衣彈頭碎片二片）；鄭灶生亦受有胸
腹部、右大腿、左前臂處槍傷（手術取出口徑九mm銅包衣彈頭1
顆）。方南鑫、鄭灶生二人，經送國立成功大學附設醫院救治後
，始倖免於死。上訴人與楊哲賢於持槍殺人後，即駕原車逃逸，
警方於槍擊案發生後，據報於上開地點，扣得如原判決附表所示
之彈殼十五顆、彈頭十三顆（現場扣得十顆，另三顆分別自黃騰
禕、林世宗、鄭灶生身上取出）、彈頭碎片七片（現場扣得三片
，另四片分別自林世宗、方南鑫身上取出，另依彈殼數量估計至
少十五槍以上，至於彈頭暨碎片均少於彈殼，無法正確估計實際
開槍數目），至上開制式九○手槍一支、制式點三八○手槍則未
扣案等情。因而撤銷第一審關於上訴人殺人部分之判決，改判論
處上訴人共同殺人罪刑（死刑），固非無見。
惟查(一)、未經許可持有槍、彈罪，其持有之繼續為行為之繼續，
至持有行為終了時，均論為一罪，不得割裂。若以之犯他罪，兩
罪間之關係如何，端視其開始持有之原因為斷，如早已非法持有
槍、彈，後另起意犯罪，或意圖犯甲罪而持有槍、彈，卻持以犯
乙罪，均應以數罪併罰論處；如因意圖犯某罪而持有槍、彈，後
果以之犯該罪，兩罪間即有牽連犯之適用。原判決前揭事實記載
：上訴人不滿黃騰禕介入其與黃國洲之間之債務糾紛，乃駕車搭
載楊哲賢等，至黃騰禕當時所在之台南市「東區里長聯誼會」對
面路邊停車後，由上訴人攜帶其先前向綽號「阿進」購得而未經
許可持有之制式九○手槍一支及子彈數顆（此未經許可持有槍、
彈部分，已判處罪刑確定），楊哲賢則自行攜帶其所有之點三八
○口徑制式手槍、子彈數顆，而後二人共同持有該制式九○手槍
、點三八○口徑之制式手槍及子彈數顆，一同進入「東區里長聯
誼會」，欲尋黃騰禕理論報復。適黃騰禕與林世宗、黃盟宸、方
南鑫、鄭灶生及黃國洲在場，上訴人與楊哲賢見黃騰禕方面，具
有人數優勢，為達報復洩恨之目的，共同基於殺人之犯意聯絡，
同時持上開槍械，齊向在場之黃騰禕、林世宗、黃盟宸、方南鑫
、鄭灶生等人濫射，造成黃騰禕、林世宗當場死亡及黃盟宸、方
南鑫、鄭灶生受傷等情。並於理由欄引用上訴人於偵查中供稱：
「我在到黃騰禕里長聯誼會址後，當時我問楊哲賢身上有無帶槍
，他回答說有」等語。而謂：上訴人於案發當日抵達黃騰褘里長
聯誼會址前，即已準備前往尋仇，並於進入黃騰褘里長聯誼會址
前，詢問楊哲賢身上有無帶槍，足見其應有於殺害黃騰褘等人時
，利用楊哲賢之行為以達殺人之目的，上訴人應於其時起知悉楊
哲賢持有上開手槍及子彈，並有與楊哲賢共同持有該槍彈之犯意
甚明等語（原判決理由貳、三、（三））。如果無訛，是否認定
上訴人係意圖殺害黃騰褘等人，而與楊哲賢共同（未經許可）持
有該點三八○口徑之制式手槍及子彈數顆，進而犯本件之殺人罪
；如是，則上訴人與楊哲賢共同（未經許可）持有該點三八○口
徑之制式手槍及子彈部分（非前已判刑確定部分），是否另成立
犯罪，其與所犯殺人罪之關係如何，原判決未詳予論述說明，已
嫌理由欠備。且理由中另又謂：上訴人及楊哲賢既係先未經許可
持有槍枝及子彈數年，再行持槍犯下本件罪行，顯係臨時起意所
為，尚非計畫謀議已久之事，故本件殺人犯行應係另行起意，與
持有槍械犯行應屬數罪，難認有何牽連關係等語（原判決理由貳
、三、（二））。是否認定上訴人前已與楊哲賢共同未經許可持
有上開槍、彈數年，再行持以犯下本件殺人罪。如是，則其事實
記載與理由說明及前後理由說明間，即有矛盾，均有可議。（二
）、對立之證據採取其一，固屬事實審法院自由判斷之權，但其
取捨之心證理由，仍應詳予闡述，始足以昭折服。上訴人曾辯稱
：案發當時楊哲賢曾持槍針對黃國洲而為伊阻止，始未向黃國洲
開槍等情。原判決則引黃國洲於原審法院更(二)審之證言，而認尚
無此情形，上訴人此部分辯解不足採信（原判決理由貳、二、（
四）、（２））。然卷查證人方南鑫曾證稱：「我人倒在地上，
我當時印象中楊哲賢有將槍比到華宗去，但甲○○說不要，結果
華宗退到後面。」等語（原審法院更（一）卷二第十四頁）。原
判決對此有利於上訴人之不同證言，未說明其不採之理由，尚有
未洽。（三）、證據雖已調查，而其內容尚未完全明瞭者，即與
未經調查無益，如遽行判決，仍屬應於審判期日調查之證據未予
調查。上訴人辯稱：案發時被害人方面有人拔槍，伊於情急之下
才開槍等語。按諸原判決所記載之事實，上訴人係攜帶制式九○
手槍，楊哲賢攜帶點三八○口徑制式手槍，共犯本件殺人罪。而
卷附內政部警政署刑事警察局九十二年二月二十一日刑鑑字第○
九二○○一○九七號函則記載：（一）、彈殼：十三顆（編號1.
2.3.5.6.7.8.9.11.12.13.15.），研判應為口徑九mm之制式槍枝所
擊發；二顆（編號4.），研判應為其他土（改）造槍械所擊發
。（二）、彈頭八顆（編號Ａ、Ｂ、Ｃ、19.20.18.）、彈頭碎
片二片（編號16.），研判應係經由口徑九mm制式槍管所擊發；
二顆（編號14.），研判應為其他土（改）造槍械所擊發等語（
第一審卷一第二一七頁）。如果無訛，案發當時現場是否尚有另
支其他土（改）造槍械並開槍射擊，即非全無疑義。雖原判決另
引述該局九十七年六月二十七日刑鑑字第○九七○○八○九○○
號函謂：扣案之彈頭及彈殼均不排除由上訴人與楊哲賢使用之九
○手槍，點三八○制式手槍所擊發等語。但對於上訴人所辯：案
發時被害人方面有人拔槍，以及案發當時現場是否尚有人持另支
其他土（改）造槍械並射擊，則未再進一步詳予調查說明，亦有
未當。案關極刑重典，上訴意旨指摘原判決不當，尚非全無理由
。按第三審法院應以第二審判決所確認之事實為判決基礎，刑事
訴訟法第三百九十四條第一項前段定有明文。原判決上述之違背
法令，影響於事實之確定，本院無可據以為裁判，仍應將原判決
撤銷，發回原審法院更為審判。末查，原判決事實記載楊哲賢攜
帶點三八○口徑制式手槍犯本件殺人罪。理由則記載楊哲賢所持
槍枝為三八○制式（按應指零點三八吋口徑型）手槍等情。然鑑
定人陳博文於原審法院更三審證稱：「（問：點三八口徑與點三
八○口徑的槍枝是否相同？）一般而言，點三八是指轉輪手槍，
點三八○是屬於半自動手槍」等語，（原審法院更(三)卷第一六七
頁）。則所謂「點三八○口徑制式手槍」與「零點三八吋口徑型
手槍」、「點三八口徑手槍」，是否相同，仍非無疑。案經發回
，更審時併應注意及之。
據上論結，應依刑事訴訟法第三百九十七條、第四百零一條，判
決如主文。
中    華    民    國  九十七  年    十    月    九    日
                      最高法院刑事第一庭
                          審判長法官  董  明  霈
                                法官  林  茂  雄
                                法官  張  祺  祥
                                法官  吳  昆  仁
                                法官  蘇  振  堂
      本件正本證明與原本無異
                                      書  記  官
中    華    民    國  九十七  年    十    月   十四   日
                                                     ｍ


司法院資訊處製作；財團法人民間司法改革基金會備份。
